# Stichprobenziehung {#stichprobenziehung}

Forschende haben ein Messinstrument für Angst entwickelt, welches STAI (State-Trait Anxiety Inentory) [@spielberger1983manual]. Sie erheben dabei unter anderem einen Wert zwischen $20$ und $80$ für eine Zustandsangst. A priori haben die Forschenden keine Ahnung, wie ängstlich eine Person im Durchschnitt ist oder ob die ganze Skala der Werte genutzt wird. Die Forschenden machen deshalb eine kleine Befragung mit $30$ zufällig ausgewählten Studierenden. Zufällig ausgewählte Beobachtungen eines Merkmals werden als __Stichprobe__ bezeichnet. Die Forschenden finden die zusammenfassenden Werte $M=43.2, s = 7.8, n = 30$ für die Zustandsangst in ihrer Stichprobe.

Anschliessend stellt sich die Frage, wie stark diese Werte basierend auf dieser Stichprobe Zustandsangst von allen Personen widerspiegelt. Alle Personen oder generell alle möglichen Beobachtungen eines Merkmals, werden als __Population__ oder __Grundgesamtheit__ bezeichnet. Eine Stichprobe ist für viele Analyseverfahren repräsentativ für eine Population, wenn sie zufällig aus dieser Population gezogen. Ist dies gegeben, wird die Stichprobe auch als __Zufallsstichprobe__ bezeichnet.

::::{.caution}

:::{.remark}
Viele Studien basieren auf Testresultaten von Studierenden, weil diese nahe am Forschungsbetrieb sind und damit über Studien informiert sind oder für wenig Geld oder Bildungsanerkennung an Studien teilnehmen. Einige dieser Studien generalisieren ihre Forschungsresultate nachher auf alle Personen. Dies ist in der Regel falsch, da Studierende nicht repräsentativ für die Gesamtbevölkerung sind (Altersstruktur, Geschlechtsverteilung, Vermögen, usw.). Die Frage, wie eine repräsentative Stichprobe würde den Rahmen dieses Buches sprengen.
:::

::::

## Was ist das Problem der Stichprobenziehung? {#stichprobenziehung-problem}

Es wird angenommen, dass sich alle Personen der Population in einem Zimmer befinden. In Abbildung \@ref(fig:srs-intervall-nocol) ist dieses Zimmer aus der Vogelperspektive dargestellt, wobei jeder Punkt im schwarzen Kasten einer Person der Population. Die Personen im Zimmer, respektive die Beobachtungen in der Population sind normalerweise nicht sichtbar. Aus diesem Zimmer wurden also 30 Personen geholt und befragt also sichtbar gemacht, was der Zufallsstichprobe entspricht. Die Zufallsstichprobe ist gekennzeichnet durch die Punkte über dem Zimmer, oberhalb des Pfeils. Die Farben der Punkte sind jetzt bekannt und entsprechen der jeweiligen Zustandesangst der beobachteten Personen.


```{r srs-intervall-nocol, echo = FALSE, fig.cap="Population mit unbekannter Zustandsangst."}
set.seed(124)
scores_hover <- rnorm(30, 43.2, 7.8)
plot_ball_bag(
  scores_bag = c(20, 80, rnorm(198, 43.2, 7.8)),
  scores_hover = scores_hover,
  score_name = "Zustandsangst",
  bag_color = "grey90",
  seed = 123,
  color_bag_balls = FALSE
)
```

Da die Stichprobe nun eben zufällig gezogen wurde, das heisst zufällig Personen aus dem Zimmer geholt wurden, kann es nun sein, dass die Stichprobe einer Population wie in Abbildung \@ref(fig:srs-intervall-high-p) entstammt.


```{r srs-intervall-high-p, fig.cap="Population mit ähnlichen Zustandsangst-Werten wie in der Stichprobe.", echo = FALSE}
scores_bag_high_p <- c(20, 80, rnorm(198, 43.2, 7.8))
plot_ball_bag(
  scores_bag = scores_bag_high_p,
  scores_hover = scores_hover,
  score_name = "Zustandsangst",
  seed = 123
)
```

Es könnte aber auch sein, dass die Stichprobe einer Population mit viel höherer Zusatandsangst, wie in Abbildung \@ref(fig:srs-intervall-low-p) dargestellt, entstammt. Dies wird zwar weniger häufig vorkommen als der Fall oben, aber ist trotzdem möglich.

```{r srs-intervall-low-p, fig.cap="Population mit höheren Zustandsangst-Werten als in der Stichprobe.", echo = FALSE}
scores_bag_low_p <-  c(20, 80, rnorm(198, 52, 7.8))
plot_ball_bag(
  scores_bag = scores_bag_low_p,
  scores_hover = scores_hover,
  score_name = "Zustandsangst",
  seed = 123
)
```

Das Problem der zufälligen Stichprobenziehung ist also, dass nie ganz klar ist, wie die darunterliegende Population aussieht. Sind die Werte der Stichprobe tief, weil zufällig gerade Studierende mit tiefer Zustandsangst beobachtet wurden, oder haben tatsächlich die meisten Studierenden eine tiefe Zustandsangst?

## Wie kann man Aussagen über die Grundgesamtheit machen? {#stichprobenziehung-lösung}

Die Lösung dieses Problems funktioniert intuitiv wie folgt: Man stellt sich vor, die Stichprobenziehung würde erneut gemacht, und dann nochmal und dann nochmal. So oft, bis man einen guten Eindruck davon hat, wie häufig eine Stichprobe mit eher tiefen Zustandsangst-Werten wie bei der Stichprobe im Beispiel vorkommt. Im Szenario, in welchem in der Population tatsächlich tiefe Werte häufig vorkommen, kann dies aussehen wie in Abbildung \@ref(fig:srs-intervall-high-p-many). Stichproben mit eher tiefen Zustandsangst-Werten kommen hier häufig vor.

```{r srs-intervall-high-p-many, fig.cap="TODO.", echo = FALSE}
plots <- list()
for(i in 1:6){
  set.seed(i*5+789)
  scores_hover <- rnorm(30, 43.2, 7.8)
  plots[[i]] <-plot_ball_bag(
  scores_bag = scores_bag_high_p,
  scores_hover = scores_hover,
  score_name = "Zustandsangst",
  seed = 123, 
  no_legend = TRUE)
}
do.call(grid.arrange, c(plots, ncol = 3))
```

Im Szenario, in welchem in der Population tatsächlich höhere Werte häufig vorkommen, kann dies aussehen wie in Abbildung \@ref(fig:srs-intervall-low-p-many). Stichproben mit eher tiefen Zustandsangst-Werten kommen hier selten oder gar nicht vor.

```{r srs-intervall-low-p-many, fig.cap="TODO.", echo = FALSE}
plots <- list()
for(i in 1:6){
  set.seed(i*5+789)
  scores_hover <- rnorm(30, 52, 7.8)
  plots[[i]] <-plot_ball_bag(
  scores_bag = scores_bag_low_p,
  scores_hover = scores_hover,
  score_name = "Zustandsangst",
  seed = 123, 
  no_legend = TRUE)
}
do.call(grid.arrange, c(plots, ncol = 3))
```

Es kann also zusammenfassend gesagt werden, dass die gezogene Stichprobe wohl eher aus einer Population mit tiefen Zustandsangst-Werten gezogen wurde als aus einer Population mit eher höheren Zustandsangst-Werten. Ganz sicher kann man jedoch nie sein, da die Werte in der Population eigentlich unbekannt sind. Eine genaue Quantifizierung dieser Unsicherheit kann mit Hilfe der Statistik erreicht werden und wird in den folgenden Kapiteln dieses Buches erläutert.

## Übungen
